臺灣高等法院高雄分院刑事判決　　　　　　　　　　　九十三年度選上訴字第一號
　　上訴人
　　即被告　乙○○
右上訴人因違反甲職人員選舉罷免法案件，不服臺灣高雄地方法院九十二年度訴字第
二六七號中華民國九十二年十二月三十一日第一審判決（起訴案號：臺灣高雄地方法
院檢察署九十一年度選偵字第二四號），提起上訴，本院判決如左：
      主  文
上訴駁回。
    事  實
一、乙○○係民國九十一年一月二十六日所舉行之高雄縣第十五屆縣議員選舉第三選
    區（林園鄉、大寮鄉）之候選人，為爭取該選區選民支持，以求順利當選，竟基
    於對有投票權人交付不正利益，而約其投票權為一定行使之故意，自九十年十二
    月間起，開始籌畫舉辦大型餐會，而以每桌新台幣（下同）二千元之代價（不含
    飲料等），計花費三十三萬八千元僱請不知情之廚師侯志憲、黃家壽承辦，並印
    製募款餐券一千五百張（每張面額五百元）以掩人耳目，九十一年一月五日下午
    五時三十分許，乙○○在高雄縣大寮鄉○○村○○路九之二號成立競選總部，隨
    後於同日下午六時三十分，在高雄縣大寮鄉○○○路四九０號之大寮鄉甲所前廣
    場，以募款餐會為名，辦理每桌約八至十人，共一百六十桌之宴席桌，並提供歌
    舞表演，而餐會現場並未派員管制進出口或收取募款餐券，而由多數未持有募款
    餐券之民眾自由進場免費享用餐點，以此無償提供餐飲之方式，對享用餐宴之有
    投票權人鍾順貴、張媽乾交付相當於募款餐券面額五百元餐飲之不正利益，席間
    ，乙○○則由穿戴競選總部服裝之工作人員陪同拜票，並上台演講，向上述選民
    要求投票支持其能順利當選，而約定投票權為一定之行使。嗣為警於同日下午六
    時三十分起迄晚間八時五十分許止，前往上開募款餐會現場蒐證後查獲。
二、案經高雄縣政府警察局林園分局報告臺灣高雄地方法院檢察署檢察官偵查起訴。
    理  由
一、訊據上訴人即被告乙○○（下稱被告）固坦承有於右揭時、地印製募款餐券、舉
    辦募款餐會及任由民眾自由入席免費用餐之事實，惟矢口否認有何違反選舉罷免
    法之犯行，辯稱：並不是因為要賄選而舉辦餐會，係因無錢參選，所以才辦募款
    餐會，現場有募款箱，如有捐款者會現場撕餐券給他，實際銷售餐券所募得款項
    約十萬元，是因免費進來吃喝的人太多，導致無法控制場面，才開放大家吃喝云
    云。然查：
  (一)被告乙○○係參加第十五屆高雄縣議員選舉高雄縣第三選區（林園鄉、大寮鄉）
    之候選人，籌畫舉辦募款餐會，印製募款餐券約一千五百張（每張面額五百元）
    ，並於九十一年一月五日下午六時三十分許，在高雄縣大寮鄉鄉甲所前廣場，舉
    辦餐會，席開一百六十桌，每桌八至十人，以每桌二千元之代價，計花費三十三
    萬八千元，席間乙○○有上台演講並於席間拜票之事實，為被告所不否認，並有
    證人侯志憲證述：承包乙○○之募款餐會原本是要辦一百五十桌，後來餐會前又
    增加十桌，共一百六十桌，每桌二千元，並沒有談及萬一人數不足要減桌的問題
    ，宴席費是向乙○○請款三十三萬八千元，乙○○以面額五萬元、十萬元、十萬
    元、八萬八千元支票四張支付等語明確（警卷第六頁及背面、偵卷第七五頁背面
    ），核與證人即承辦之廚師黃家壽、現場維持秩序之警員簡龍輝於原審證述之情
    節相符（警卷第五頁、原審卷第三十頁）。經原審勘驗全程蒐證錄影帶內容，亦
    顯示：「攝影鏡頭針對舞台及宴客流水席，席間有人走動，但看不出何處是出入
    口，周圍有穿著乙○○競選背心人士站立，當時民眾多已坐定，無人負責收集餐
    券，進行約十五分鐘，乙○○到場演講，並在席間拜票。」，有勘驗筆錄、全程
    蒐證錄影帶翻拍照片九張在卷可稽，此外，並有被告用以支付宴席款之支票影本
    、募款餐會邀請卡、募款餐券各一紙附卷可資佐證（警卷第七頁、第二四至二七
    頁、第二九至三七頁）。
  (二)又該餐會，固有印製餐券販賣募款，且餐會中亦有設置募款箱，並當場販賣餐券
    ，固據證人陳文賓、陳碧郎證述屬實，復經證人簡武雄證述：「餐券是候選人乙
    ○○本人於九十年一月三日餐會之前二天，到我家推銷，乙○○說是募款用，要
    我買，一張五百元，我當時買了十張，我十張餐券自己及家人留用五張；餘剩之
    四張則送給大寮鄉內坑村之伍太源。」等語（警卷第八頁、偵卷第六一頁）。及
    證人張簡文祥證稱：乙○○是我親戚，去我家叫我幫忙買一些餐券，每張五百元
    ，我買二張共一千元，後來因我不想去吃，一張送給超商店員等語（警卷十三頁
    及背面、偵卷六二頁及背面），及證人伍太源證稱：「簡武雄送我餐券四張，餐
    會入口有一筒子，好像是募款用之紙箱，旁邊有工作人員看守，我將該餐券投入
    。」等語（警卷第十二頁）在卷。惟本件募款餐會當時並非有餐券者始可入場，
    無餐券者亦可入場享用餐飲而不需支付任何代價之事實，為被告所不否認，並經
    證人即參與上述餐會之高雄縣第三選區選民鍾順貴證述：「（問：現場有無人向
    你們要餐券，表示說要有餐券才能吃？有無管制人員進出？）沒有，沒有餐券也
    可以進去，就我所知很多人都沒有餐券，我沒有支付費用，現場有人說是人家在
    選舉請客的，並說是「良森」請的，我家住附近，大家都說『選舉要請客，走去
    讓他請』，到現場有人說要另外擺一桌給我們坐，但並沒有向我們要餐券。」等
    語（警卷第十九頁、偵卷第六七頁）、證人即高雄縣第三選區選民張媽乾證述：
    「我家住附近，因有舞台表演，我看到桌子有一空位就坐下來看表演，只知是選
    舉請客，現場沒有工作人員管制進出，我也沒有餐券，也沒有人要向我收餐券，
    沒有看到有人在收餐券，我進去也沒有人管我，進入的人坐下就可以吃，沒有人
    管。」等語（警卷第二一頁、偵卷第六八頁）、證人陳碧郎證述：「張簡雨送我
    餐券，我進去時有拿出餐券，但沒有人來收該餐券，我知道現場有人沒有餐券亦
    可進入用餐。」等語（警卷第十六頁），及證人警員即現場管制交通之警員簡龍
    輝證稱：「當天晚上七時我在現場管制交通，不能讓車輛進入，因為募款餐會是
    辦在鄉甲所的停車場前，我有看到有人拿募款餐券，也在問如何進入，也有看到
    一些沒有拿餐券的人進入。」等語（原審卷第三十頁）明確屬實，被告無償提供
    餐飲之事實應堪認定。
  (三)被告雖以前詞置辯。然查：
  １當日在大寮鄉甲所餐會現場之乙○○競選總部工作人員共有一、二十人，而大寮
    鄉甲所餐會現場前、後方各有一個門，並有圍牆圍住，被告乙○○只有派工作人
    員於前方大門口管制，有證人即乙○○競選總部義工陳文賓證述詳盡。按被告競
    選總部派至餐會現場工作人員人數既多達一、二十人，用以看守該會場之前後二
    門應屬充裕，若被告果真嚴格執行有餐券者始可進場之管制，實難想像會出現場
    面失控情形，況該餐會大門雖有工作人員看守，然有無餐券均可進出，業據證人
    即現場管制交通之警員簡龍輝及證人鍾順貴、張媽乾證述屬實如前，足見被告之
    進出管制顯係聊備一格，有無餐券之民眾本均可進入。況被告係第五次參選，辦
    過募款餐會四次，前次參選縣議員，亦只席開六十桌，而被告競選經費頗為拮据
    ，且本次被告於餐會前只賣了餐券十多萬元，即約二百餘張餐券，以八至十人一
    桌計算，僅足二十餘桌，業據被告自承在卷（原審卷第八五頁），被告既然辦理
    募款餐會經驗豐富，於舉行餐會前已知悉實際售出二百餘張餐券，人數僅足二十
    餘桌，其竟於其經費拮据之情形下，非但未曾與承辦之廚師侯志憲商談適當酌減
    桌數事宜，反將預計之一百五十桌再增加桌數十桌，而實際開席一百六十桌，顯
    有悖於常情。
  ２雖被告另辯稱：伊因先前寄發競選總部成立大會邀請函，估計會有一千人參加競
    選總部成立大會並參加募款餐會云云，惟被告縱使確實預估將有一千人參加競選
    總部成立大會，然該一千人等又豈可能全數均自行花費五百元購買餐券入場，且
    事前購買餐券者均是親朋好友，部分尚經被告親自拜訪下始購買，業據購買被告
    餐券之證人簡武雄、張簡文祥、證人陳文賓證述明確，被告事前努力促銷僅售出
    餐券二百餘張，則被告又何以輕易預估募款餐會當日會有約一千四百人購買餐券
    ，而據以席開一百六十桌。再參酌高雄縣大寮鄉並非都會地區，民風純樸，從未
    出現發生無餐券竟進場白吃白喝情形，為被告所不否認，若非被告蓄意放任，應
    不至發生無餐券者仍得進入餐會之混亂場面。至被告於原審辯稱；有人蓄意陷害
    方會場面失控云云，並未舉出任何證據以資證明，是其所辯顯不足採。顯見被告
    舉辦餐會本並非意在募款，而係為聚集人氣，拉抬聲勢，招待無餐券者免費享用
    餐飲無疑。
  ３被告既是參選高雄縣第三選區大寮鄉、林園鄉之縣議員，為大選區之候選人，其
    於選區內之大寮鄉甲所前廣場，辦理共一百六十桌之宴席桌，並且無餐券者均可
    參與入場享用餐飲，即俗稱之流水席，依一般民間習慣，凡知悉此事者均可入席
    享用，而由被告所稱；伊因當日無餐券入席之人均為選民，故不敢加以得罪等語
    。再由被告刻意預留超過已售出募款餐券張數（約二百餘張，二十餘桌）甚多之
    桌數，且不管制入場等行為觀之，顯見被告已認知附近之大寮鄉居民（其中含有
    被告選區之選民），如知悉有流水席之事應會蜂踴而至免費享用餐飲無疑。又該
    餐會現場周圍有穿著乙○○競選背心人士站立，乙○○並到場演講，並在席間拜
    票，有原審勘驗筆錄在卷，均如前述，已明顯表明該餐會係支持特定候選人即被
    告，則被告顯有招待無餐券之選民入席餐宴以約其投票支持之直接故意，而事實
    上亦有居住於餐會現場附近之高雄縣第三選區選民即證人鍾順貴、張媽乾參與餐
    會，有其等戶籍資料在卷可證。是本件被告確係對有投票權之人鍾順貴、張媽乾
    ，交付招待飲宴之不正利益，而約為投票權一定之直接故意及行為無訛。甲訴人
    認被告僅具對於有投票權之人，交付餐飲之不正利益，而約其為投票權一定之行
    使者之不確定故意，尚有未洽。
  ４至被告另辯稱：伊之餐會若有不法，警察局豈會核准伊之聲請云云，被告雖確曾
    向高雄縣政府警察局林園分局聲請辦理本件餐會，有高雄縣政府警察局林園分局
    九十二年三月十三日林警刑字第○九二○○○二四六八號函及所附募款餐會集會
    活動申請書及通知書各一份在卷（原審卷第二十至二四頁）。然此僅係該管之林
    園分局依據集會遊行法相關規定而核准被告舉辦集會之聲請，此與被告是否涉及
    賄選，仍應考量該集會實際之活動內涵為何而定無涉，被告尚不得以此解免其對
    有投票權之人交付不正利益之罪責。
  (四)另被告之募款餐券，由不詳姓名之成年男子於九十一年一月五日上午十時許，在
    高雄縣大寮鄉會社村之「會社舊菜市場」免費贈送往來之民眾一情，雖有證人蔡
    志忠證述：「當天上午我到市場買早餐，回家路上一位不認識的男子叫我，說晚
    上有乙○○餐會，他有餐券送給我，叫我去吃，沒有向我收錢，我到一半，有人
    說沒有位置我就回家。」等語屬實（警卷二三頁、偵卷六九頁），但被告否認其
    曾交付募款餐券予該不詳姓名男子免費發送，且並無任何證據足證被告確有交付
    募款餐券予他人免費發放，是甲訴人認被告除實際銷售之餐券外，將其餘募款餐
    券均交予該不詳姓名成年男子於上述菜市場免費發送來往民眾一節，應係誤會，
    附此敘明。
  (五)綜上所述，本件被告對有投票權之人交付不正利益之事證明確，犯行堪予認定。
二、甲職人員選舉罷免法第九十條之一之賄選罪，其行求賄選階段，屬行賄者單方意
    思表示行為，不以相對人允諾為必要，而交付賄選階段，則行賄者已實施交付賄
    賂之行為，一經交付，罪即成立，但以收受者已收受，而有受賄意思者為限（參
    照最高法院八十八年度臺上字第四七九九號判決意旨），亦即投票行賄罪於行為
    人交付賄賂或其他不正利益時，交付之相對人對其交付之目的已然認識而予收受
    ，其交付賄賂或其他不正利益之犯行即為成立，不以收受者確已承諾，或進而為
    一定投票權之行使為必要。又該甲職人員選舉罷免法第九十條之一之賄選罪，係
    以金錢或財物對於有投票權人行使投票權進行干擾的犯罪類型，因此只要交付之
    金錢、財物或其他不正當的利益足以干擾或誘使投票權人為一定之投票行為，即
    屬該法所欲禁止之行為，藉以確保投票權之正當行使，因此所交付金錢、財物或
    不正利益與投票行為間並不以有民事法律上之對價性或有償性為必要。本案被告
    假藉舉辦募款餐會之方式，支付費用僱請不知情之外燴業者，使得有投票權之鍾
    順貴、張媽乾得以免費享用價值約五百元之飲宴，其行為自足以干擾投票權人之
    投票行為，且被告既以候選人身分，在宴席上發表演說並沿桌拜票之方式，使免
    費享用飲宴之鍾順貴、張媽乾得知應支持被告。核被告所為，係犯甲職人員選舉
    罷免法第九十條之一第一項之對有投票權人交付不正利益罪。又被告於警訊及偵
    查中雖對募款餐會之行為過程不爭執，但陳稱係因免費進來吃喝的人太多，導致
    無法控制場面，才開放大家吃喝云云，並非於偵查中自白犯罪，尚無甲職人員選
    舉罷免法第九十條之一第五項減輕其刑規定之適用，附此敘明。
三、原審因而適用甲職人員選舉罷免法第九十條之一第一項、第九十八條第三項、刑
    法第十一條、第四十一條（原判決贅引）、第三十七條第二項之規定，併審酌被
    告為縣議員選舉之候選人，為爭取該選區選民支持，以求順利當選，竟不思清淨
    選風，假借募款餐會名義交付賄賂，企圖影響選舉之甲正性，嚴重危害選舉制度
    之甲平，及其被告之品行、智識程度、生活狀況、犯罪之動機、目的、手段等一
    切情狀，量處有期徒刑九月。並依甲職人員選舉罷免法第九十八條第三項規定，
    宣告褫奪甲權四年。且敘明甲職人員選舉罷免法第九十條之一第三項雖規定，交
    付之賄賂，不問屬於犯人與否，均予沒收，但如其賄賂已交付予有投票權人收受
    ，因收受者係犯刑法第一百四十三條第一項之投票受賄罪，其所收受之賄賂，應
    依同法條第二項規定沒收之，如全部或一部不能沒收時，追徵其價額，故犯投票
    行賄罪者，其已交付之賄賂，自應依刑法第一百四十三條第二項規定於其對向共
    犯所犯投票受賄罪之從刑宣告追徵沒收，不得再依上開規定沒收（參照最高法院
    九十年度台上字第七七０三號判決意旨）。且被告所交付者係餐宴之不正利益，
    因此無庸依甲職人員選舉罷免法第九十條之一第三項之規定宣告沒收。另說明本
    件除證人鍾順貴、張媽乾外，並無積極證據證明其餘免費享用飲宴之人確實為被
    告選區之選民，是被告此部分之犯行，尚屬不能證明，惟因甲訴意旨認此部分與
    前開有罪部分有實質上一罪關係，爰不另為無罪之諭知各節。核其認事用法，均
    無違誤，量刑亦尚妥適，被告以其並無犯罪故意，且原判決量刑過重，未為緩刑
    諭知等語，指摘原判決不當，提起上訴，為無理由，應予駁回。
四、據上論結，應依刑事訴訟法第三百六十八條，判決如主文。
本案經檢察官彭南雄到庭執行職務
中    華    民    國      九十三      年      五      月     四   日
                              臺灣高等法院高雄分院刑事第五庭
                                  審判長法官  曾永宗
                                        法官  邱永貴
                                        法官  陳明富
右正本證明與原本無異。
如不服本判決應於收受本判決後十日內向本院提出上訴書狀，其未述上訴理由者，
並得於提起上訴後十日內向本院補提理由書狀（均須按他造當事人之人數附繕本)「
切勿逕送上級法院」。
                                      書記官  張宗芳
中    華    民    國      九十三      年      五      月     四   日
附錄本判決論罪之法條：
甲職人員選舉罷免法第九十條之一：
對於有投票權之人，行求期約或交付賄賂或其他不正利益，而約其不行使投票權或為
一定之行使者，處五年以下有期徒刑，得併科新台幣四十萬元以上四百萬元以下罰金
。
